最高法院民事判決　　　　　　九十六年度台上字第二八○六號
上　訴　人　丙○○
　　　　　　乙○○
共　　　同
訴訟代理人　鄭世脩律師
上　訴　人　丁○○
被 上訴 人　甲○○
上列當事人間請求侵權行為損害賠償事件，上訴人對於中華民國
九十六年七月十日台灣高等法院判決（九十六年度訴字第二二號
），提起上訴，本院判決如下：
    主  文
原判決除假執行部分外廢棄，發回台灣高等法院。
    理  由
按民法第二百七十五條規定連帶債務人中之一人受確定判決，而
其判決非基於該債務人之個人關係者，為他債務人之利益亦生效
力，故債權人以各連帶債務人為共同被告提起給付之訴，被告一
人提出非基於其個人關係之抗辯有理由者，對於被告各人即屬必
須合一確定，自應適用民事訴訟法第五十六條第一款之規定（本
院三十三年上字第四八一○號判例參照）。本件被上訴人請求上
訴人連帶給付，雖僅上訴人丙○○、乙○○二人提起上訴，惟其
對於原審命其連帶給付之判決提起上訴，提出非基於其個人關係
之抗辯為有理由，依民事訴訟法第五十六條第一款規定，其上訴
之效力及於同造當事人丁○○，應併列丁○○為上訴人，合先敘
明。
本件被上訴人主張：伊所有桃園縣八德市○○○段五二七之一號
土地（下稱系爭土地）本已出賣與訴外人徐建成，上訴人明知未
經主管機關許可，不得提供土地回填廢棄物，竟未經核准，共同
基於犯意聯絡，由上訴人乙○○（下稱乙○○）統籌負責，上訴
人丙○○（下稱丙○○）負責文稿擬定及記帳等工作，上訴人丁
○○（下稱丁○○）負責現場開挖、掩埋及工人調度，於民國九
十一年十月七日由乙○○出面，以挖掘海釣場供人垂釣，且可僱
用伊擔任員工為由，邀得不知情之伊以系爭土地作為回填廢棄物
之場所，違法開挖，並回填垃圾，致遭桃園縣政府處分禁止過戶
。嗣系爭土地之買受人徐建成向伊起訴請求損害賠償，經台灣高
等法院判命伊應給付土地開挖之回填費用新台幣（下同）一百二
十四萬四千五百元，另伊遭桃園縣政府裁罰三十萬元罰鍰，均應
由上訴人賠償，爰依民法第一百八十四條第一項、第一百九十六
條及第七百六十七條之規定為請求等情，求為命上訴人連帶給付
伊一百五十萬四千五百元，並自準備書狀暨爭點整理狀繕本送達
上訴人翌日起加計法定遲延利息之判決。
丁○○則以：伊於系爭土地開挖後即回填，現車子已無法進入，
自無從傾倒垃圾，被上訴人亦無損害可言等語，資為抗辯。
丙○○、乙○○則以：被上訴人所受損害與伊之行為無因果關係
；伊雖經起訴違反廢棄物清理法，其侵害之法益與被上訴人個人
法益無關，被上訴人並非直接被害人；況刑事案件尚在上訴第三
審中，並未確定，無從據以認定伊構成犯罪；刑事第二審判決先
載被上訴人不知情，復載其以每日一千或二千元不等之代價，受
僱擔任現場清潔工作，則其對於現場地貌遭到如何之變化，豈有
不知之理，且被上訴人曾接受桃園縣政府十八萬元之裁罰並轉交
乙○○，嗣由乙○○透過丁○○交付被上訴人繳納該罰款。另被
上訴人同意取得六十三萬元擔保金為對價，共同於現場，目睹乙
○○、丁○○使用系爭土地，豈能諉為不知；被上訴人第二次受
罰三十萬元，係其為免除被認定為共同正犯，而非伊使用系爭土
地所生之損害；三十萬元行政罰鍰係被上訴人與公法機關之權利
義務關係，不能轉嫁於伊等語，資為抗辯。
原審為被上訴人全部勝訴之判決，無非以：系爭土地原經被上訴
人出賣與訴外人徐建成，嗣徐建成以該土地遭開挖，起訴請求被
上訴人賠償回填費用一百二十四萬元之損害，經原法院九十四年
度上字第一○一四號判決在案。另被上訴人因不法開挖土地供傾
倒廢棄物遭桃園縣政府裁罰三十萬元罰鍰之事實，為上訴人所不
爭執，堪信為真實。又被上訴人主張上訴人均明知未經主管機關
許可，不得提供土地回填廢棄物，竟未經核准，共同基於犯意聯
絡，商議由乙○○統籌負責，丙○○負責文稿擬定及記帳等工作
，丁○○負責現場開挖、掩埋及工人調度，以系爭土地作為回填
廢棄物之場所，違法開挖，並回填垃圾之事實，有被上訴人所簽
立，以黃文忠為開發名義人之土地開發使用名義同意書附於偵查
卷可稽，且證人黃文忠及邱玉梅於刑事第一審結證、上訴人於刑
事偵審中供述、被上訴人於刑事第一審以證人身分結證等情，互
核相符。被上訴人既於可能遭受訴追之情形下，仍堅為證述，衡
諸一般經驗法則，其所言應認屬實。上訴人以卡車載運傾倒回填
於系爭土地者，係混雜磚塊、磁磚碎屑、塑膠管、木屑、塑膠袋
等物之營建混合物，應屬廢棄物清理法所規範之廢棄物，尚不因
其中有部分係廢磚、瓦、土而有異，所辯回填者係營建廢棄土屬
可再利用之資源云云，不足採信。參以上訴人因違法開挖土地傾
倒廢棄物，而違反廢棄物清理法，業經原法院九十五年度上訴字
第四○二九號刑事判決，各處有期徒刑一年二月，有該判決書在
卷可稽，上訴人侵權行為自堪認定。訴外人徐建成因系爭土地遭
開挖而起訴請求被上訴人賠償損害，原法院九十四年度上字第一
○一四號損害賠償事件曾囑託台灣省建築師公會桃園縣辦事處鑑
定回填系爭土地所需費用為一百二十四萬四千五百元，因而判命
被上訴人應如數賠償徐建成，有該判決書在卷可稽，足見被上訴
人所受損害係因上訴人違法開挖土地傾倒廢棄物之行為所致，二
者顯有相當因果關係。本件係由乙○○出面，以挖掘海釣場供人
垂釣，且可僱用被上訴人擔任員工，致被上訴人因不知情而參與
。依被上訴人於刑案作證時之證言可見其事前並不知情。參以上
訴人違反廢棄物清理法，係因被上訴人提出告訴，由檢察官偵查
起訴，並未認定被上訴人為共同正犯等情觀之，足證被上訴人縱
事後知情，亦未與上訴人有犯意聯絡及行為分擔。另被上訴人因
上訴人之不法開挖土地供傾倒廢棄物，而遭桃園縣政府裁罰三十
萬元之事實，為上訴人所不爭執。被上訴人雖為土地所有人，而
與桃園縣政府間有公法上權利義務關係，並負繳納罰鍰之義務，
然於民事責任上，其所受繳納罰鍰之損失，顯係因上訴人不法侵
權行為所致，二者具有相當因果關係，上訴人自應負損害賠償責
任。綜上所述，被上訴人本於民法第一百八十四條第一項、第一
百九十六條、第七百六十七條之規定，請求上訴人連帶給付一百
五十萬四千五百元及自準備書狀暨爭點整理狀繕本送達翌日即九
十六年五月二十九日起加計法定遲延利息之判決，為有理由，應
予准許等詞，為其判斷之基礎。
查原判決於理由中謂上訴人應連帶給付自準備書狀暨爭點整理狀
（即被上訴人於九十六年五月二十八日提出者）繕本送達翌日起
算之法定遲延利息，惟依該書狀上所載其繕本係由被上訴人逕寄
上訴人，而被上訴人並未提出上訴人收受該書狀之資料以供計算
利息起算日，則原審命上訴人連帶給付之利息自九十六年五月二
十九日起算，自有未當。次查原審認定被上訴人簽立土地開發使
用名義同意書，並以黃文忠為開發名義人，將系爭土地作為回填
廢棄物之場所，違法開挖及回填垃圾等情，果係如此，關於違法
開發系爭土地一事，被上訴人似已事前知情，乃原審復以被上訴
人個人於刑事案件中之片面證言即認定其就違法開挖一事於事前
並不知情，自有可議。又查上訴人丙○○、乙○○於原審一再抗
辯：被上訴人以每日一千或二千元不等之代價，受僱擔任現場清
潔工作，對於現場地貌遭到變化，豈有不知之理，且其曾接受桃
園縣政府十八萬元之裁罰並轉交乙○○，由乙○○透過丁○○交
付被上訴人繳納該罰款，並取得六十三萬元擔保金作為對價，共
同於現場目睹乙○○、丁○○使用系爭土地，豈能諉為不知等情
，核係重要之防禦方法，原審未敘明何以不足採，遽為上訴人敗
訴之判決，自屬判決不備理由。上訴意旨，指摘原判決不當，求
予廢棄，非無理由。
據上論結，本件上訴為有理由。依民事訴訟法第四百七十七條第
一項、第四百七十八條第二項，判決如主文。
中　　華　　民　　國　九十六　年　 十二 　月   十四   日
                      最高法院民事第二庭
                          審判長法官  吳　正　一
                                法官  劉　福　聲
                                法官  阮　富　枝
                                法官  顏　南　全
                                法官  許　正　順
      本件正本證明與原本無異
                                      書  記  官
中　　華　　民　　國　九十六　年　 十二 　月  二十四  日
                                                 H
